【裁判字號】    94,上更(一),56
【裁判日期】    950426
【裁判案由】    確認通行權存在
【裁判全文】
臺灣高等法院民事判決                94年度上更(一)字第56號
上  訴  人
即被上訴人  甲○○
            乙○○
共      同
訴訟代理人  王叡齡律師
被上 訴 人
即上 訴 人  丙○○
訴訟代理人  藍松喬律師
上列當事人間確認通行權存在事件，兩造對於中華民國92年1月2
4日臺灣桃園地方法院88年度訴字第1865號第一審判決各自提起
上訴，經最高法院第一次發回更審，本院於95年4月12日言詞辯
論終結，判決如下：
    主      文
原判決關於駁回上訴人甲○○、乙○○下列第二項之訴部分，暨
命上訴人甲○○、乙○○負擔訴訟費用之裁判均廢棄。
確認上訴人甲○○、乙○○另對被上訴人丙○○所有桃園縣桃園
市○○段長美小段二一九之一號土地如附圖所示Ｄ1部分，面積
四平方公尺之通行權存在。
上訴人甲○○、乙○○其餘上訴駁回。
上訴人丙○○之上訴駁回。
第一審關於命上訴人甲○○、乙○○負擔訴訟費用部分，及第二
審訴訟費用關於上訴人甲○○、乙○○上訴部分，及發回前第三
審訴訟費用由被上訴人丙○○負擔百分之五十八，餘由上訴人甲
○○、乙○○負擔。第二審訴訟費用關於上訴人丙○○上訴部分
，由上訴人丙○○負擔。
    事實及理由
壹、程序方面
    按訴之變更或追加，非經他造同意，不得為之。但第255條
    第1項第2款至第6款情形，不在此限。又訴狀送達後，原告
    不得將原訴變更或追加他訴。但擴張或減縮應受判決事項之
    聲明者，不在此限。民事訴訟法第446條第1項但書、第255
    條第1項但書第2款分別定有明文。查上訴人即被上訴人甲○
    ○、乙○○（以下合簡稱甲○○等人）於本院上訴聲明求為
    確認甲○○等人對被上訴人即上訴人丙○○（以下簡稱丙○
    ○）所有桃園縣桃園市○○段長美小段219之1號土地（下稱
    系爭土地），如本院卷第19頁所示附圖黃色部分所示面積14
    平方公尺，亦有通行權存在（見本院卷第11頁）。嗣更正聲
    明求為確認甲○○等人對丙○○所有系爭土地如附圖所示Ｄ
    減Ａ加Ｄ1部分面積合計16平方公尺，亦有通行權存在（見
    本院卷第180頁反面），要屬擴張應受決事項之聲明，揆諸
    上揭法條意旨，自應予准許，合先敘明。
貳、實體方面
一、本件甲○○等人主張：伊所有桃園縣桃園市○○路211號房
    屋（下稱系爭房屋）坐落之基地，即桃園縣桃園市○○段長
    美小段220地號部分土地（下稱220地號土地），與丙○○所
    有之系爭土地相鄰，為與公路無適宜聯絡之袋地。自民國37
    年以來，即必須仰賴系爭土地如附圖所示Ｄ、Ｄ1、Ａ1部分
    （合計面積30平方公尺，以下合簡稱Ａ部分系爭土地），對
    外聯絡。依民法第787條之規定，伊對Ａ部分系爭土地，自
    有通行權。乃丙○○竟予否認，致伊之通行權存在與否，陷
    於不安之狀態。爰求為確認甲○○等人就Ａ部分系爭土地有
    通行權存在之判決。
二、丙○○則以：甲○○等人並非220地號土地之所有人，不得
    依民法第787條規定對Ａ部分系爭土地主張通行權。況系爭
    房屋已無人居住使用，亦無通行Ａ部分系爭土地之必要。縱
    甲○○等人有通行需要，仍得經由鄰近之桃園縣桃園市○○
    段長美小段218之5、218之6等地號（下分別簡稱218之5地號
    土地、218之6地號土地，合則簡稱218之5等地號土地），業
    經編為巷道之土地，以對外聯絡，並無須通行伊所有編為商
    業用地之Ａ部分系爭土地等語，資為抗辯。
三、本件經原審判決確認甲○○等人對丙○○所有之系爭土地如
    附圖所示Ａ部分（面積12平方公尺）及Ａ1部分（面積2平方
    公尺，與Ａ部分合計14平方公尺）有通行權存在，並駁回甲
    ○○等人其餘之訴。兩造就原審判決其敗訴部分分別提起上
    訴，經最高法院發回更審後，甲○○等人上訴聲明：（一）
    原判決不利於甲○○等人部分廢棄。（二）上開廢棄部分，
    確認甲○○等人對丙○○所有系爭土地如附圖所示Ｄ減Ａ加
    Ｄ1部分面積合計16平方公尺，亦有通行權存在（甲○○等
    人關於通行面積雖曾為不同主張，但經本院闡明後，業已確
    定總計為30平方公尺，扣除原審確認之14平方公尺，另請求
    16平方公尺，併此指明）。丙○○答辯聲明為：上訴駁回。
    丙○○上訴聲明則為：（一）原判決不利於丙○○部分廢棄
    。（二）上開廢棄部分，甲○○等人在第一審之訴駁回。甲
    ○○等人答辯聲明為：上訴駁回。
四、兩造不爭執之事實（見本院95年3月7日準備程序筆錄）
（一）甲○○等人所有系爭房屋坐落訴外人西廟所有之220地號
      土地上，相鄰之系爭土地，則為丙○○於83年4月13日因
      拍賣而取得，現為丙○○所有。
（二）系爭土地與220地號土地原均為西廟所有，由西廟出租予
      訴外人張火生建屋，張火生將其中部分房屋出租予甲○○
      等人之父賴萬枝後，於57年7月26日張火生又將其向西廟
      承租建築之所有房屋，出售予丙○○之母王阿芽，王阿芽
      並於同年8月，與西廟簽訂地上權設定契約書，220地號之
      土地仍由西廟出租予王阿芽建築房屋，王阿芽並對甲○○
      等人之父賴萬枝等承租戶起訴請求遷讓房屋，經台灣新竹
      地方法院58年度易字第370號、本院58年度上字第2922號
      、最高法院60年度台上字第1870號、本院60年度上更（一
      ）字第281號、最高法院62年度台上字第642號、本院62年
      度上更（二）字第93號、最高法院62年度台上字第2916號
      、本院62年度上更（三）字第403號判決王阿芽勝訴，並
      經最高法院63年度台上字第2002號駁回上訴確定（以下簡
      稱前遷讓房屋事件）。
（三）經王阿芽以前遷讓房屋事件判決為執行名義，聲請臺灣桃
      園地方法院66年度執字第2466號強制執行事件執行（下簡
      稱前執行事件），王阿芽與賴萬枝於前執行事件執行程序
      中達成和解，和解內容如甲○○等人95年3月7日庭呈之和
      解契約書（下簡稱系爭和解書）。
（四）另案丙○○訴請甲○○等人拆除相當於附圖所示Ｄ部分地
      上建物（下簡稱Ｄ建物），並將該部分土地與附圖所示Ｄ
      1 部分空地（下簡稱Ｄ1土地）交還丙○○之拆屋還地事
      件（下簡稱兩造間拆屋還地事件）中，甲○○等人為有合
      法使用權源之抗辯。業經臺灣桃園地方法院87年度訴字第
      499號判決丙○○勝訴，因甲○○等人不服上訴，現由本
      院89年度上字第254號民事事件審理中。
（五）兩造同意簡化原列爭點（一）「甲○○等人聲明求予確認
      通行權存在之土地面積，究為原審確認之28平方公尺？或
      於本院聲明之32平方公尺？」
（六）上揭事實，並有兩造不爭執其形式真正（見本院同上筆錄
      ）之地籍圖謄本、土地登記謄本、里長及鄰長證明書、兩
      造間拆屋還地事件判決、實測圖、訴外人吳豐出具之證明
      書、現場照片、建物位置與平面圖、、不動產買賣土地租
      權讓渡契約書、地上權設定契約書不動產權利移轉證書（
      以上均影本）附卷可稽（見原審卷第14頁至第17頁、第32
      頁至第38頁、第114頁、第201頁至第202頁、第60頁至第
      61頁、第186頁至第188頁、第271頁、第155頁、第121頁
      至第124頁、第330頁），自堪信為真實。
五、本件經本院於95年3月7日與兩造整理並協議簡化之爭點為（
    見本院同上筆錄，並依本院論述之先後順序而調整其次序，
    先此敘明）
（一）甲○○等人主張其對系爭土地之通行權存在，是否因丙○
      ○之否認而陷於不明確，得否以判決予以確認，以除去私
      法上不安之狀態？
（二）系爭房屋就其坐落之220地號土地及系爭土地，是否確有
      租賃關係之合法使用權源？
（三）甲○○等人就系爭房屋之坐落之220地號土地若有租賃關
      係之使用權源（下簡稱系爭租賃關係），而對系爭土地卻
      無合法使用權源之情形下，是否不得確認其相鄰關係之通
      行權？
（四）系爭房屋是否有人居住使用？有無通行系爭土地之必要？
（五）甲○○等人就系爭房屋是否得經由鄰近之218之5等地號土
      地，以對外聯絡，而無須通行丙○○所有之系爭土地？
（六）系爭土地是否已由西廟出租予王阿芽建築房屋？王阿芽是
      否已於57年8月與西廟簽定地上權設定契約書？
六、茲分別論述如下
（一）甲○○等人主張其對系爭土地之通行權存在，確因丙○○
      之否認而陷於不明確，應得以判決予以確認，以除去其私
      法上不安之狀態。是故，本件應有確認之訴之利益。
  １、按確認法律關係之訴，非原告有即受確認判決之法律上利
      益者，不得提起之，民事訴訟法第247條第1項前段定有明
      文。而法律關係之存在否不明確，致原告在私法上之地位
      有受侵害之危險，而此危險得以對於被告之確認判決除去
      之者，即得依民事訴訟法第247條之規定提起確認之訴。
      又確認之訴非原告有即受確認判決之法律上利益者，不得
      提起。所謂即受確認判決之法律上利益，係指法律關係之
      存否不明確，原告主觀上認其在法律上之地位有不安之狀
      態存在，且此種不安之狀態，能以確認判決將之除去者而
      言（最高法院52年台上字第1922號判例、52年台上字第12
      40號判例意旨參照）。
  ２、丙○○係以：甲○○等人非袋地之所有權人，其無權占有
      220地號土地，既非所有權人亦非承租土地使用人，其請
      求確認通行丙○○之系爭土地，欠缺法律保護要件云云。
  ３、經查，甲○○等人係主張：伊等就220地號土地，有系爭
      租賃關係之使用權源，惟因220地號土地與公路隔絕，全
      無進出之通路，屬於一袋地，50餘年前即有賴系爭土地為
      與桃園縣桃園市○○路（下簡稱中山路）聯絡之唯一通路
      ，故伊等就系爭房屋除使用系爭土地對外聯絡外，別無其
      他可資聯絡之道路，故甲○○等就系爭土地若無通行權之
      存在，將無法對外聯絡等語（見本院卷第183頁反面）。
      而丙○○則否認甲○○等人就220地號土地有系爭租賃權
      存在，亦否認甲○○等人得通行系爭土地，而否認其通行
      權存在等情，業如上述。是故，就甲○○等人主觀之認知
      ，其等就系爭房屋而對系爭土地主張通行權之法律地位，
      顯有不安之狀態存在，至為明確。因此，甲○○等人求為
      確認其對丙○○所有之Ａ部分系爭土地有通行權存在，自
      得藉以除去此種不安之狀態。職是，揆諸上揭法條判例意
      旨，足徵甲○○等人確有即受確認判決之法律上利益，應
      可確定。
  ４、況且，丙○○業以兩造間拆屋還地事件，訴請甲○○等人
      拆除Ｄ建物，並將Ｄ建物坐落之土地與Ｄ1土地交還丙○
      ○等事實，為兩造所無異詞，業如上四之（四）所述。且
      兩造間拆屋還地事件，業經第一審判決丙○○勝訴，現正
      上訴本院審理中，亦經調閱本院89年度上字第254號民事
      事件審理全卷核閱無訛。從而，倘兩造間拆屋還地事件確
      定，甲○○等人即無法藉由Ｄ建物、Ｄ1土地通行至中山
      路，甚為明悉。由是以觀，甲○○等人顯有藉確認其對丙
      ○○所有系爭土地之通行權存在，以除去其不安狀態之必
      要，更為灼然。
  ５、至甲○○等人於兩造間拆屋還地事件雖為伊就系爭土地有
      合法使用權源之抗辯。然查，甲○○等人所有Ｄ建物就系
      爭土地是否有合法使用權源，與甲○○是否因系爭房屋坐
      落於袋地，而得對丙○○之系爭土地主張通行權，要屬二
      事。申言之，倘甲○○等人所有Ｄ建物就系爭土地果有合
      法使用權源，則其得由Ｄ建物通行至系爭房屋，仍需經由
      系爭土地之Ｄ1部分或如附圖所示Ａ1部分，仍有確認通行
      權之必要。若甲○○等人就系爭土地並無合法使用權源，
      則系爭房屋即不能經由Ｄ建物、Ｄ1土地而通行，更有確
      認通行權之必要，益為明顯。綜此，甲○○等人於兩造間
      拆屋還地事件雖為就系爭土地合法使用權源之抗辯，但不
      能謂無不安之狀態，而不得提起確認之訴，亦堪確定。至
      兩造間拆屋還地事件若認定甲○○等人就系爭土地有合法
      使用權源，則甲○○等人對部分系爭土地將屬權利重疊之
      情形，亦無違法之處，併此指明。
  ６、準此，丙○○否認甲○○等人有通行權，並已提起兩造間
      拆屋還地事件，是甲○○等人於系爭土地之通行權存在與
      否，確因丙○○之爭執而有不明確，而此不安之狀態，得
      以確認通行權之判決予以除去。從而，甲○○等人有即受
      確認判決之法律上利益，洵堪認定。
（二）甲○○等人對其所有系爭房屋所坐落之220地號土地，有
      系爭租賃關係存在；至系爭房屋就系爭土地，是否有租賃
      關係存在，要與本件有無理由無關。
  １、丙○○雖以：系爭房屋坐落之220地號土地為西廟所有，
      但甲○○等人對220地號土地並無系爭租賃關係存在，又
      非袋地所有權人，自不得對系爭土地主張通行權云云。
  ２、按土地因與公路無適宜之聯絡，致不能為通常使用者，土
      地所有人得通行周圍地以至公路。民法第787條第1項本文
      固有明文。惟民法創設鄰地通行權，原為發揮袋地之利用
      價值，使地盡其利，增進社會經濟之公益目的，是以袋地
      無論由所有權或其他利用權人使用，周圍地之所有權及其
      他利用權人均有容忍其通行之義務，故民法第787條規定
      土地所有權人鄰地通行權，依同法第832條、第850條、第
      914條之規定準用於地上權人、永佃權人或典權人間，及
      各該不動產物權人與土地所有權人間，不外本此立法意旨
      所為一部分例示性質之規定而已，要非表示於所有權以外
      其他利用權人間即無相互通行鄰地之必要而有意不予規定
      。從而，鄰地通行權，除上述法律已明定適用或準用之情
      形外，於其他土地利用權人相互間（包括承租人、使用借
      貸人在內），亦應援用相類似案件，應為相同之處理之法
      理，為之補充解釋，以求貫徹（最高法院79年度第2次民
      事庭會議決議意旨參照）。準此可見，得主張通行權者，
      並不限於土地所有人或民法規定之地上權人、永佃權人或
      典權人，即使僅基於債之關係合法使用土地者，苟其所使
      用土地與公路無適宜聯絡，亦得主張對周圍地有通行權而
      通行周圍地以至公路。因此，丙○○辯以：甲○○等人非
      220地號土地所有人，不得主張袋地通行權云云，自非可
      採，合先敘明。
  ３、經查，系爭土地與220地號土地原均為西廟所有，由西廟
      出租予張火生建屋，張火生將其中部分房屋出租予甲○○
      等人之父賴萬枝後，於57年7月26日張火生又將其向西廟
      承租建築之所有房屋，出售予丙○○之母王阿芽，王阿芽
      並於同年8月，與西廟簽訂地上權設定契約書，220地號土
      地仍由西廟出租予王阿芽建築房屋，王阿芽並對甲○○等
      人之父賴萬枝等承租戶起訴請求遷讓房屋，經前遷讓房屋
      事件判決王阿芽勝訴等事實，為兩造所不爭執，業如上四
      之（二）所述，並有前遷讓房屋事件歷審判決附卷可佐（
      見本院前審卷第180頁至第189頁，另參見調閱之兩造間拆
      屋還地事件原審卷第107頁至第152頁），自堪信為真實。
  ４、次查，王阿芽以前遷讓房屋事件確定判決為執行名義，聲
      請前執行事件對賴萬枝強制執行。其後，王阿芽與賴萬枝
      於前執行事件之執行程序中達成和解，和解內容如甲○○
      等人95年3月7日庭呈之系爭和解書等事實，為兩造所無異
      詞，亦如上四之（三）所示，並有系爭和解書影本附卷可
      佐（見本院卷第154之1頁），亦堪信為真正。
  ５、再查，系爭和解書第1條載明：甲方（按指王阿芽）願將
      前拆屋還地事件判令乙方（按指賴萬枝）交還之土塊造房
      屋，以新台幣（下同）9萬元出賣乙方；前項房屋基地甲
      方對西廟之承租權一併讓與乙方，甲方將其與西廟前管理
      人所訂地上權設定契約書及與張火生所訂不動產買賣契約
      書各一份交付乙方等情（見本院卷第154之1頁），並有甲
      ○○等人所提出而其形式真正為丙○○所不爭執（見本院
      卷第153頁）之不動產買賣土地租賃權讓渡契約書、地上
      權設定契約書附卷足稽（見原審卷第121頁至第124頁）。
      再佐諸：前遷讓房屋事件中，王阿芽訴請賴萬枝遷讓之房
      屋門牌號碼為220地號土地上之中山路211號，有上揭所引
      前遷讓房屋事件歷審判決記載可證；證人呂傳勝律師於兩
      造間拆屋還事件結稱：系爭和解書所指之標的為220地號
      土地房屋（見兩造間拆屋還地事件原審卷第92頁）；王阿
      芽於前遷讓房屋事件部分敗訴後，另行起訴請求拆屋還地
      ，亦經呂傳勝律師於兩造間拆屋還地事件具狀陳報（見該
      事件原審卷第99頁反面），並經調閱台灣桃園地方法院64
      年度訴字第189號、本院64年度上字第963號、最高法院64
      年度台上字第2012號民事案卷（下簡稱後拆屋還地事件）
      核閱屬實；後拆屋還地事件係於64年9月12日經最高法院
      判決駁回上訴確定，而系爭和解書係於67年1月30日作成
      等情綜合以觀，顯見甲○○等人主張：系爭和解書所指之
      土塊造房屋，即為系爭房屋等事件，應堪認為實在。
  ６、再者，甲○○等人並主張：系爭房屋於67年間向王阿芽所
      購得後，迄今未曾重建，僅有修補，系爭房屋原先是土造
      的，後因沒有這樣的建材，壞掉的部分改為磚造的等語（
      見原審卷第282頁、第318頁），核與前遷讓房屋事件、後
      拆屋還地事件所認定：賴萬枝當時使用之房屋建材，部分
      係土造、部分係磚造等情相符。此外，丙○○並未能舉證
      證明西廟曾有終止與賴萬枝或甲○○等人間，就系爭房屋
      所利用220地號土地之系爭租賃關係（詳見下（三）之３
      所述），或甲○○等人現有之系爭房屋，已非系爭和解書
      當時存在之房屋等節，堪信甲○○等人主張：系爭房屋係
      經王阿芽自張火生購得後，並向西廟承租220地號土地，
      復轉讓予甲○○等人之父賴萬枝，而由甲○○人等取得系
      爭房屋之所有權；系爭房屋就其坐落220地號土地有系爭
      租賃關係存在等情，均堪予採信。
  ７、況且，由系爭和解書第1條第2段得悉，王阿芽業將系爭房
      屋坐落220地號土地對西廟之承租權一併讓與賴萬枝等情
      ，除西廟與王阿芽間有不得將承租權轉讓之特約存在（兩
      造皆未如是主張）外，應認賴萬枝與西廟就220地號土地
      ，自有系爭租賃關係存在。而甲○○等人既為賴萬枝之繼
      承人，則其等主張：因繼承關係，而取得系爭租賃關係，
      亦屬可信。另西廟現已無合法之管理人存在（見前拆屋還
      地事件王阿芽之主張），自無從為終止租約之意思表示，
      故甲○○等人主張系爭租賃關係應屬存在等情，亦無違常
      情，堪予採信。
  ８、總之，甲○○等人既為系爭房屋坐落於220地號土地之系
      爭租賃關係承租人，揆諸上揭說明，甲○○等人基於使用
      220地號土地之需要，自得主張通行權，而通行周圍土地
      。丙○○抗辯：甲○○等人並非220地號土地所有人，而
      無民法第787條之通行權適用欠缺云云，自無足採。至於
      系爭房屋就系爭土地，是否有租賃關係存在，要與本件有
      無理由並無關連，自毋庸論列，附此指明。
（三）甲○○等人就系爭房屋坐落220地號土地有系爭租賃關係
      之使用權源，故倘其對系爭土地無合法使用權源，自得依
      相鄰關係，而對系爭土地主張通行權。
  １、按民法創設鄰地通行權，原為發揮袋地之利用價值，使地
      盡其利，增進社會經濟之公益目的，是以袋地無論由所有
      權或其他利用權人使用，周圍地之所有權及其他利用權人
      均有容忍其通行之義務。而鄰地通行權，除法律已明定適
      用或準用之情形外，於其他土地利用權人相互間（包括承
      租人、使用借貸人在內），應援用相類似案件，應為相同
      之處理之法理，為之補充解釋，以求貫徹，業詳如上（二
      ）之２所示。
  ２、準此以觀，甲○○等人為220地號土地之承租人，其使用
      220地號土地，既與公路並無適宜聯絡，依據上揭說明，
      自得主張通行權。
  ３、至丙○○雖以：甲○○等人主張以樂捐香油錢為租金，顯
      然無據云云。惟查，220地號土地之所有權人為西廟，此
      有土地登記謄本在卷可查。又甲○○等人主張西廟現無合
      法管理人等節，亦與丙○○之母王阿芽於前拆屋還地事件
      之主張一致（見前拆屋還地事件之本院64年度上字第963
      號判決所載）。而甲○○等人就220地號土地之系爭租賃
      關係，係源於賴萬枝因與王阿芽訂立之系爭和解書受讓而
      來。因此，甲○○等人與西廟間之系爭租賃關係是否業已
      終止，仍應視西廟之主張而定。申言之，縱甲○○等人確
      有積欠租金等情事，然其就220地號土地之系爭租賃關係
      仍非當然終止或消滅，仍須視西廟是否已行使終止權而定
      。如是，西廟何時向甲○○等人行使終止權？係由何人代
      表西廟行使？均未見丙○○舉證以明之，是其空言主張，
      已非可採。況甲○○等人否認積欠租金情事，是就甲○○
      等人是否業因未付租金，而使系爭租賃關係有終止之事由
      ，要屬有利於丙○○之事實，但未見丙○○舉證以實其說
      ，自不能以其空言，即予採信。綜此，丙○○以甲○○等
      人繳納租金之說不可採云云，縱屬可信，仍不能據以認定
      系爭租賃關係業已消滅，應可確定。
  ４、職是之故，甲○○等人就220地號土地既有系爭租賃關係
      存在，則倘其對系爭土地無合法使用權源，自得依相鄰關
      係，而對系爭土地主張通行權，應堪認定。
（四）縱甲○○等人曾經未使用系爭房屋，但仍有通行系爭土地
      之必要。
  １、丙○○雖以：甲○○等人未居住於系爭房屋，本院前審勘
      驗現場時，發現該處所置之腳踏車、機車均係不能使用雜
      物。系爭房屋內之冰箱空無一物，並未插電使用，厚厚一
      層泥灰，廚房亦無使用跡象，且瓦斯管年久無人使用、失
      修，有一股濃濃之漏氣瓦斯味；於本院履勘時，甲○○等
      人所指塑膠衣櫥亦年久無人使用，取出之衣物破舊不堪，
      竟稱有三個年青人居住，更屬臨時塘塞之詞，根本無人使
      用居住，實無通行系爭土地之必要，而屬權利濫用云云。
  ２、甲○○等人則主張：系爭房屋確有人居住，除自本院兩次
      勘驗時，所見得衣物、棉被、瓦斯爐等物一應俱全外，且
      屋內地板乾淨整潔，且未出現無人居住之霉味。況系爭房
      屋內之有線電話確有在使用，足見系爭房屋有人居住等語
      。
  ３、經查，依本院前審履勘時所見情況，系爭房屋確似無人居
      住之情況（見本院前審卷第91頁反面至第92頁）；然於本
      院履勘現場時，又似有人居住之跡象（參本院卷第98頁反
      面至第100頁之現場照片）。但不論如何，系爭房屋既為
      甲○○等人所有，其等隨時得以使用收益，或供居住，或
      供堆置雜物，或出租他人，乃屬其權利行使之自由，尚不
      能以甲○○等人某時間內未居住，或未充分使用，而謂其
      已不再使用系爭房屋。從而，縱甲○○等人曾經未使用系
      爭房屋，但仍隨時有使用系爭房屋之可能，而不能謂其無
      通行之必要，應堪認定。
（五）218之5等地號土地現無道路，故甲○○等人就系爭房屋尚
      不能經由鄰近218之5等地號土地對外聯絡，自有通行丙○
      ○所有系爭土地之必要，至其通行之範圍，則以附圖所示
      Ａ、Ａ1、Ｄ1等部分系爭土地為妥適。
  １、丙○○雖以：220地號土地如屬袋地，亦僅能請求通行218
      之5等地號土地。蓋因218之5等地號土地為都市○○○巷
      道，且已編列為209號巷道，且已有中山路209巷1、3、5
      號及7號4戶人家居住，並以中山路209巷（即218之5地號
      土地）作為通行道路。而220地號土地與218之5等地號土
      地相鄰，是220地號土地通行週圍土地，應以通行218之5
      等地號土地造成之損害最少。況218之5等地號土地已列為
      都市巷道，甲○○等人自不得通行丙○○所有屬於都市計
      劃商業用地之系爭土地云云。
  ２、按民法第787條第1項所謂土地與公路無適宜之聯絡，致不
      能為通常之使用，其情形不以土地絕對不通公路為限，即
      土地雖非絕對不通公路，因其通行困難以致不能為通常之
      使用時，亦應許其通行周圍地以至公路（最高法院53年台
      上字第2996號判例）。職是，土地是否與公路無適宜之聯
      絡，致不能為通常之使用，為判斷鄰地通行權之要件之一
      。又土地是否不能為通常使用，應斟酌土地之形狀、面積
      、位置及用途定之（最高法院81年度台上字第2453號判決
      意旨參照）。又依民法第787條第2項之規定意旨，有通行
      權人，應於通行必要之範圍內，應擇其周圍地損害最少之
      處所及方法為之。此乃因土地所有人之通行權，性質上為
      土地所有人所有權之擴張，與鄰地所有權之限制，是袋地
      之土地所有人雖於四周圍繞地可取得通行權，仍應於通行
      必要範圍內，擇其周圍地損害最少之處所及方法為之，此
      觀之同條項立法理由即明。故如當事人就同一土地或數所
      有人之不同土地，可供通行之損害最少之處所及方法，有
      數相同者存在，而起訴請求解決時，其訴訟性質應屬形成
      之訴，法院得不受兩造攻防之拘束，依職權認定損害最少
      之通行路徑而加以裁判。
  ３、經查，甲○○等人因系爭租賃關係而占有之220地號土地
      範圍，即甲○○等人所有系爭房屋坐落之位置，四周除附
      圖所示Ｄ部分系爭土地及Ｄ1土地可供通行外，其餘毗鄰
      土地均經他人蓋有建物，無適宜之道路可供通行至公路，
      有現場照片附卷可稽（見本院卷第101頁至第103頁）。是
      故，甲○○等人即有通行周圍地以至公路之必要，應堪認
      定。
  ４、次查，甲○○等人主張需通行範圍如附圖所示Ａ部分系爭
      土地（即附圖所示Ｄ部分減Ａ加Ｄ1、Ａ1等部分）等節；
      丙○○則抗辯依土地價值，自甲○○等人占有使用之220
      地號土地位置，經由如原審判決附圖二所示A、A1、A2或
      原審判決附圖三所示A1、A2、A3、A4、A5路徑通行中山路
      209巷以至公路為損害最少之處所及方法云云。觀諸系爭
      土地、218之6地號土地、218之5地號土地於91年7月之公
      告現值，系爭土地每平方公尺為11萬1500元，吳豐所有之
      218之6地號土地、218之5地號土地之公告現值，則分別為
      每平方公尺11萬1500元、8萬0131元（分見原審卷第290頁
      至第291頁），是如依原審判決附圖二、三所示通行方法
      ，不計算使用中山路209巷面積，需使用土地價值似以原
      審判決附圖三最低、原審判決附圖二次之，而附圖所示之
      土地價值最高。
  ５、惟查，如原審判決附圖二、三所示通行方法，甲○○等人
      欲自系爭房屋通行至中山路209巷，需自吳豐所有之鋼架
      造石綿瓦頂建物及鋼架鐵皮屋頂建物中間通過，勢必須拆
      除吳豐現所有部分建物。其中如原審判決附圖三所示通行
      方案，甲○○等人尚須變更其所有系爭房屋方位，自其現
      作為臥室使用之位置出入，並經過訴外人陳邱錦所使用，
      現內部雜亂、屋頂瓦片陷落看似無人居住之磚造房屋，復
      經過吳豐所有上開建物始能通達209巷，業經原審現場勘
      驗屬實，製有勘驗筆錄及複丈成果圖在卷可參（見原審第
      214頁至第215頁、第249頁）。故依原審判決附圖二、附
      圖三所示之通行方法，對甲○○等人而言，顯非易事。況
      吳豐陳稱：伊要保持土地之完整性，209巷雖然規劃為計
      劃道路通到文化路，但政府還沒有徵收，伊堅持伊土地之
      完整，不希望兩造之糾紛造成伊之困擾等語（見本院前審
      卷第91頁反面，另參原審卷第263頁至第268頁之吳豐陳情
      狀），可見甲○○等人如主張原審判決附圖二、或附圖三
      所示之通行方法，其面臨之困難，恐遠甚於現有之通行方
      法，應可推知。
  ６、再者，公用地役關係乃私有土地而具有公共用物性質之法
      律關係，與民法上地役權概念有間，故既成巷道須具備為
      不特定之公眾通行所必要，而於供公眾通行之初，土地所
      有人並無阻止之情事，且經歷之年代久遠未曾中斷之要件
      始能成立公用地役關係。經查中山路209巷，經原審實地
      勘察，為一死巷，巷內雖有門牌號碼桃園縣桃園市○○路
      209巷1、3、5、7號之門牌號碼，然該巷巷口設置有鐵門
      並有門鎖，非不特定人可以自由出入，除有勘驗筆錄及兩
      造提出照片在卷可按（見原審卷第215頁，本院卷第101頁
      、第123頁）外，並經吳豐陳稱：209巷內都是伊之土地，
      巷內三戶都是伊舅媽家人在居住，不允許別人任意由該巷
      出入等語（見本院前審卷第90頁反面）屬實。雖該巷道已
      經桃園縣都市○○○○○道路用地，然桃園縣政府尚未取
      得該土地，亦未開通，亦有甲○○等提出桃園縣桃園市公
      所89年6月12日桃市工字第89029543號函存卷可參（見原
      審卷第202頁）。況經原審向桃園縣政府函查該項巷道是
      否既成道路，桃園縣政府覆以：該巷內雖編有1、3、5、7
      號等4戶，但巷口設有鐵門，且巷內未舖設柏油，非桃園
      市公所開闢養護之路面等語，有桃園縣91年10月22日府工
      土字第0910229338號函在卷可稽（見原審卷第256頁）。
      職是以觀，依209巷道坐落位置、現使用情形及未經地方
      主管機關養護等情形以觀，難謂該巷道係供公眾通行之既
      成巷道，丙○○復未能舉證證明該巷道除供巷內4戶人家
      通行外，尚有供他人通行之情事，則丙○○主張該巷道為
      既成巷道云云，尚嫌無據。綜上，甲○○等如依丙○○主
      張如原審判決附圖二、三之方案通行至市○○路，不僅須
      經過位於其所有系爭房屋與中山路209巷間錯落建築之障
      礙物，尚需拆除部分訴外人所有建物，工程浩大，且其通
      行路徑適經過同段218之5地號中段，亦可能致218之5地號
      土地經濟價值低落，造成其餘毗鄰土地所有人、使用人更
      大損害。況其至209巷道後，亦未必能順利通行，故如原
      審判決附圖二、三之通行方案，於甲○○等人通行之利益
      及吳豐等所有或所使用土地之權利均有妨礙，至為明確。
      另外，果上揭所稱計劃道路開通時，則情事已有變遷，甲
      ○○等人是否仍有通行系爭土地之必要，非不能再予檢討
      ，併此指明。
  ７、至丙○○所有系爭土地，雖經桃園縣都市計畫編訂為商業
      用地，有丙○○提出桃園縣都市計畫土地使用分區證明書
      及都市計畫土地公共設施用地查復表在卷可參（見原審卷
      第288頁至第289頁）。然系爭土地現已由丙○○建有房屋
      2間使用，其一出租予他人開設醫事檢驗所，另一間則由
      丙○○自己開設服飾店營業，業據丙○○陳明在卷（見原
      審卷第252頁）；而臨近甲○○等人所主張如附圖Ｄ、Ｄ1
      通行範圍部分有騎樓，為公眾可通行之道路，甲○○等人
      所主張如附圖Ｄ、Ｄ1之通行範圍，則由甲○○等人蓋有
      磚造平房，復處於系爭土地邊緣，除供甲○○等人自其所
      有系爭房屋通行至中山路外，丙○○並未利用，亦據原審
      赴現場勘驗屬實，並有甲○○等提出照片可參（見原審卷
      第214頁、本院卷第95頁至第96頁）。況丙○○經原審詢
      問其收回甲○○等現通行範圍後欲作何利用，丙○○僅泛
      稱：「那邊是商業用地，要收回蓋房子都可以，不希望被
      甲○○等無權占用」等語（見原審卷第304頁），足徵丙
      ○○就系爭土地並無其他利用計畫。是則以甲○○等人現
      通行情形以觀，對丙○○於系爭土地之利用，尚不致造成
      過大損害，相較於原審判決附圖二、三所示之通行方案，
      儘管需用土地地價較高，然衡之通行權人通行之利益、被
      通行土地所有人或使用人使用土地可得之利益，自以經丙
      ○○土地通行至桃園縣桃園市○○路之通行狀況於整體社
      會利益損害程度較小。尤有甚者，丙○○係於83年4月13
      日因拍賣而取得系爭土地等情，為其所無異詞（見上四之
      （一）所示），是甲○○等人藉系爭土地出入中山路，早
      為丙○○所知悉，益徵甲○○等人主張確認之通行權存在
      ，亦未造成丙○○期待利益之損害，應堪確定。
  ８、再按袋地所有人或使用人通行鄰地，乃對鄰地所有權之限
      制，故通行權行使之效果雖許土地所有人或使用人得通行
      周圍地以至公路，但通行權人通行範圍應以必要為限，不
      宜過分加重被通行土地無益之負擔，而所謂通行必要應係
      指可使袋地為通常使用已足，亦即斟酌袋地土地位置、地
      勢、面積或其用途決定袋地通行鄰地之方法，不以從來使
      用之方法為標準。參諸：甲○○等人於原審陳稱：系爭房
      屋係供自己居住使用等情（見原審卷第253頁）；系爭房
      屋占用220號土地面積約47平方公尺、系爭房屋至中山路
      上，扣除騎樓長度，通行距離長僅12.3公尺，有桃園縣桃
      園地政事務所89年1月11日、90年6月26日複丈成果圖在卷
      可稽（見原審卷第44頁、第96頁至第97頁）等情以觀，則
      以系爭通行範圍僅供甲○○等人一般住家居住使用，非不
      特定人可以出入，且其通行距離非長，酌以一般舊式公寓
      樓梯間、住家鐵門或一般電梯出入口約僅1公尺寬度，已
      足供搬運家具或居住者出入使用，原則上應認為甲○○等
      人自系爭房屋通行至中山路應限縮為寬均1公尺之範圍（
      除下９所述之Ｄ1土地外）為當。
  ９、甲○○等人雖主張：甲○○之外孫女吳靜雅為中度肢障之
      殘障人士，時常至甲○○等人處，因其肢障需利用代步車
      以利出入，故應維持現通行寬度云云。惟查，吳靜雅雖係
      甲○○之外孫女，但未居住於系爭房屋，而所謂通常使用
      ，應以現使用人通常使用方法為度，不應及於偶至之訪客
      ，此顯非事理之平，亦不合於通常使用之意涵。縱吳靜雅
      確時常來訪，甲○○等人亦可以輪椅或其他工具輔助吳靜
      雅入內，並無非為此預留如現通行範圍之必要。甚至，丙
      ○○指稱甲○○未居住於系爭房屋時，其代理人竟稱：甲
      ○○之子賴應豪住在系爭房屋云云（見本院前審卷第91頁
      ），顯見甲○○並未居住於系爭房屋，是則，吳靜雅縱有
      甲○○代為照顧等節（見本院前審卷第65頁），縱為實在
      ，亦無特別考量之必要。此外，甲○○等人復未能說明究
      有何必要維持如附圖一所示Ｄ部分系爭土地通行範圍之必
      要，原審認甲○○等人自其房屋通行至中山路之通行處所
      及方法，以限縮至寬均1公尺之範圍，並儘量使之靠近系
      爭土地與同段218之6地號交界處，即如附圖所示Ａ及Ａ1
      部分、面積14平方公尺之範圍為損害最少之處所及方法，
      應屬妥適。但查，附圖所示Ｄ1土地正位於甲○○等人門
      前，業經本院到場履勘無訛，並有現場照片。倘甲○○等
      人未能通行Ｄ1土地，則其必另設出入口，已與實際使用
      狀況有間。且出入口較一般通道寬敞，亦符通常之使用方
      法。因此，甲○○等人主張Ｄ1土地亦應准許通行，應屬
      可採。
  １０、準此以觀，218之5等地號土地現無道路，是甲○○等人
        就系爭房屋尚不能經由鄰近218之5等地號土地對外聯絡
        ，自有通行丙○○所有系爭土地之必要，而其通行之範
        圍，則以附圖所示Ａ、Ａ1、Ｄ1等部分系爭土地為妥，
        洵堪認定。
（六）末查，甲○○等人對其所有之系爭房屋所坐落220地號土
      地，有租賃關係之使用權源；至系爭房屋就系爭土地，是
      否有租賃關係存在，要與本件有無理由無關等情，業經認
      定如上（二）所述。因此，原列爭點（六）「系爭土地是
      否已由西廟出租予王阿芽建築房屋？王阿芽是否已於57年
      8月與西廟簽定地上權設定契約書？」，縱其結論對甲○
      ○等人不利，仍無解於甲○○等人得因系爭租賃關係之存
      在，而對系爭土地主張通行權，故此部分無再予贅論之必
      要，附此指明。
七、綜上所述，本院斟酌甲○○等人占有使用220地號土地範圍
    通行之需，及丙○○所有系爭土地最低損害之程度，認甲○
    ○等人本於民法第787條規定，訴請確認其對丙○○所有系
    爭土地內如附圖所示編號Ａ、Ａ1及Ｄ1土地等部分，面積合
    計18平方公尺之土地有通行權存在，尚屬合理必要之範圍，
    為有理由，應予准許。逾此所為請求，即屬無據，應予駁回
    。原審就上開應准許部分，為甲○○等人敗訴之判決，尚有
    未洽，甲○○等人上訴意旨求予廢棄改判，為有理由，爰由
    本院予以廢棄改判如主文第2項所示。至於甲○○等人之請
    求不應准許部分，原判決為甲○○等人敗訴判決部分；及丙
    ○○敗訴部分（即確認甲○○等人對系爭土地如附圖所示Ａ
    、Ａ1部分有通行權），經核於法並無不合，甲○○等人及
    丙○○就此部分之上訴意旨，分別求予廢棄改判，均為無理
    由，應駁回甲○○等人此部分之上訴及丙○○之上訴。
八、本件事證已臻明確，至於未論述之爭點（如上五之（六）部
    分）；兩造其餘之攻擊或防禦方法；未經援用之證據，經本
    院斟酌後，認為均不足以影響本判決之結果，自無一一詳予
    論駁之必要，併此敘明。
九、據上論結，本件甲○○等人之上訴為一部有理由，一部無理
    由，丙○○之上訴為無理由，依民事訴訟法第450條、第449
    條第1項、第79條，判決如主文。
中    華    民    國    95    年    4     月    26    日
                  民事第14庭  審判長法  官  許正順
                                    法  官  魏麗娟
                                    法  官  鍾任賜
正本係照原本作成。
如不服本判決，應於收受送達後20日內向本院提出上訴書狀，其
未表明上訴理由者，應於提出上訴後20日內向本院補提理由書狀
（均須按他造當事人之人數附繕本）上訴時應提出委任律師或具
有律師資格之人之委任狀；委任有律師資格者，另應附具律師資
格證書及釋明委任人與受任人有民事訴訟法第466條之一第一項
但書或第二項（詳附註）所定關係之釋明文書影本。
中    華    民    國    95    年    4     月    27    日
                                    書記官  王敬端
附註：
民事訴訟法第四百六十六條之一（第一項、第二項）：
對於第二審判決上訴，上訴人應委任律師為訴訟代理人。但上訴
人或其他法定代理人具有律師資格者，不在此限。
上訴人之配偶、三親等內之血親、二親等內之姻親，或上訴人為
法人、中央或地方機關時，其所屬專任人員具有律師資格並經法
院認為適當者，亦得為第三審訴訟代理人。


司法院資訊處製作；財團法人民間司法改革基金會備份。
